# 关于非同一控制下的“或有对价”会计处理

提问人：Yuyizhixia 时间：2018-01-26 15:51:23
各位好，请容许本人先介绍事件背景：一、文件内容：
本公司（上市公司，下面用A公司代替）于 2016 年 2 月 26 日，与B公司（非上市公司）签署了增资扩股协议，以A公司自有资金 3000万元通过增资扩股的方式认购B公司 450 万元新增出资，占B公司注册资本总额30%。 1800 万元部分按照会计准则规定转入B公司资本公积， 750 万元部分按照会计准则规定转入B公司的公司负债。（非控制） 同时，B公司及其原股东共同承诺：B公司 2016 年完成800 万元、 2017 年度完成 1300 万元，或者累计审计税后净利润累计达到 2100 万元。若达成该经营目标，A公司同意将原计入B公司负债部分的 750 万元作为对B公司的追加投资，并按会计准则规定计为B公司的资本公积金。若B公司未完成该目标，则B公司应将上述750 万元款项于 2018 年 4 月 30 日前一次性连本带息支付给A公司（利息金额=750万元期间天数5%/365，为方便案例说明，假定为 10万元） 二、事件处理进程： ①在初始确认阶段，A公司确认了长期股权投资 2250 万元，以及应收 750 万元； ②在 2016 年年末审计时，事务所认为该 750 万元属于或有对价，要求A公司调入长期股权投资。A公司应事务所要求进行调整，调整后长期股权投资为3000 万元； ③在 2017 年年末时，由于B公司未能达到 2100 万元税后净利润的目标，将返还A公司 760 万元（750+10），审计要求A公司将这 760 万元计入营业外收入。（A公司目前暂未作处理） 疑惑如下： 一、在B公司计入公司负债，A公司计入应收的 750 万元部分是否属于或有对价，事务所要求调整为长投的要求是否合理？或者说，调整时间为 2016 年年末审计时点， 2016 年B公司实际实现利润约 250 万元，在此目标达成可能极少的情况下，这种处理是否正确？ 二、如果 750 万元计入长投合理，而最终没有实现目标要收回该 750 万元时，是否与合并收购中双向的业绩对赌是一个性质，而应该计入营业外收入？三、如果认为此种情况与合并收购中双向的业绩对赌是一个性质，计入营业外收入是正确的话，那么，某些效益不佳的上市公司为了做好业绩是否可以采取如下安排： 甲上市公司一直处于亏损状态，于 2017 年决定向乙公司做如上投资安排：投资 1 亿元，占其股份25%，其中 1000 万元计入乙公司的注册资本， 4000 万元计入资本公积，另 5000 万元暂时作为乙公司的负债处理，并约定两年内乙公司审计后若累计实现利润4000 万元，甲公司将 5000 万元作为追加投资，乙公司计入资本公积处理。 2019 年，经审计后，2018&2019两年累计实现利润 2500万元，乙公司退回甲公司 5000 万元，按上述操作，甲公司计入营业外收入，假如甲公司 2019 年实现经常损益亏损 1500 万元，但受此非经常性损益的影响，甲公司 2019 年的利润将会是 3500 万元（不考虑所得税），而且这种安排，甲公司可以每年都可以做一个同样的安排，而市场上这种被投资主体随处可找。这是否就成了上市公司操作利润的常用手段？ 另：由于目前准则对于这部分规定并不明确，证监会发布的案例与本案例也不尽相同。请各位在答疑的同时，提供一下相关的理论依据或案例支撑，谢谢！

回答人：chenyiwei
该 750 万元属于或有对价。 2016 年的处理差异源于公司管理层和审计师对未来B公司能否完成业绩承诺的估计不同。如果原先预计能够完成业绩承诺，但后来因为某些情况发生变化导致实际未完成承诺，则A公司应将应收回的 750 万元确认为营业外收入。但是，应当同时对该 3000 万元的长期股权投资成本进行减值测试，此时需计提的减值准备很可能大于 750 万元的补偿款。这里的需确认减值损失通常都应大于可获得的补偿，所以利用这一招来操纵利润实际上是得不偿失的。

提问人：lovelyandy 时间：2019-05-24 16:13:27
陈版，我理解上面案例的处理如下，麻烦帮忙看下理解是否正确？，谢谢！ 1 ）既然公司初始确认的时候确认或有对价为应收，那管理层就是预计B公司达不成业绩承诺，按照准则的规定，这个 760 万初始确认为以公允价值计量的金融资产？ 2 ） 2016 年底，实际实现利润很有可能达不到承诺，符合第 1 ）点中的管理层预计，所以 2016 年底无需调整初始确认的金融资产；同时对商誉进行减值测试。 3 ） 2017 年底，B公司实际已不满足承诺业绩，A公司待收取 760 万时冲回或有对价的金融资产，确认至少 760 万商誉减值损失。

回答人：chenyiwei
商誉减值损失应在前期预期不能完成业绩时即确认，不是实际确定不能完成时才确认。其他基本合理。